---
title: Visualizando dados em R com ggplot2
author: acsjunior
date: '2019-11-03'
slug: []
banner: img/banners/ggplot2.jpg
categories:
  - tutoriais
tags:
  - r
  - linguagem r
  - ggplot2
  - tidyverse
  - visualização de dados
---

```{r setup, include=FALSE}
knitr::opts_chunk$set(echo = TRUE, message = FALSE, warning = FALSE)
```

Seja na apresentação de informações, na análise exploratória de dados ou no diagnóstico de um modelo, a visualização de dados se faz sempre necessária. Uma das principais bibliotecas para criação de visuais em R é o **ggplot2** e neste artigo eu vou demonstrar como trabalhar com os principais recursos deste pacote.

O **ggplot2** é baseado na gramática dos gráficos, que basicamente se refere à criação de gráficos por meio de camadas. A idéia aqui não é estender a teoria já que no final do artigo disponibilizarei alguns links úteis, portanto, sem mais delongas, vamos ao que interessa!

# Primeiros passos com ggplot2

Antes de tudo precisamos efetuar a instalação do pacote:

```{r, eval=FALSE}
install.packages("ggplot2")
```

Agora vamos carregar o ggplot2 e também o dataset mpg, para que seja possível reproduzir os exemplos:

```{r}
library(ggplot2)
data(mpg)
```

## Conhecendo o dataset

O mpg é um conjunto de dados sobre economia de combustível para 38 modelos de veículos de 1999 e 2008. Para mais informações acesse o help:

```{r, eval=FALSE}
help(mpg)
```

## Camadas obrigatórias

Para plotar um gráfico com o ggplot2 são necessárias ao menos as seguintes camadas:

* Dados
* Estética
* Geometria

Na camada de **dados** indicamos a fonte de dados para o gráfico e na camada **estética** mapeamos as variáveis que serão utilizadas. Como exemplo vamos construir um gráfico de dispersão utilizando o dataset *mpg* com as variáveis *displ* e *cty* nos eixos *x* e *y*, respectivamente:

```{r}
ggplot(data = mpg, mapping = aes(x = displ, y = cty))
```

Na sequencia incluiremos a camada de **geometria**, que basicamente é onde escolhemos o formato que os dados serão apresentados. Como a ideia é um gráfico de dispersão, chamaremos a função <code>geom_point()</code>:

```{r}
ggplot(data = mpg, mapping = aes(x = displ, y = cty)) +
  geom_point()
```

Na camada de geometria ainda é possível customizar a cor (*color*), a transparência (*alpha*) e o tamanho dos pontos (*size*):

```{r}
ggplot(data = mpg, mapping = aes(x = displ, y = cty)) +
  geom_point(color = "blue", alpha = 0.6, size = 3)
```

Podemos ainda, ao invés de escolher explicitamente a cor do gráfico, colorir os pontos com base em uma variável categórica. Abaixo então mapearemos a variável *class* na camada estética para colorir o gráfico e, obviamente, removeremos o argumento *color* da camada de geometria:

```{r}
ggplot(data = mpg, mapping = aes(x = displ, y = cty, color = class)) +
  geom_point(alpha = 0.6, size = 3)
```

Também podemos atribuir um título para gráfico e customizar os rótulos dos eixos através da função <code>labs()</code>:

```{r}
ggplot(data = mpg, mapping = aes(x = displ, y = cty, color = class)) +
  geom_point(alpha = 0.6, size = 3) +
  labs(title = "Relação Consumo e Cilindradas", x = "Cilindradas", y = "Milhas por Galão")
```

E para alterar o título da legenda utilizamos a função <code>scale_color_discrete()</code>:

```{r}
ggplot(data = mpg, mapping = aes(x = displ, y = cty, color = class)) +
  geom_point(alpha = 0.6, size = 3) +
  labs(title = "Relação Consumo e Cilindradas", x = "Cilindradas", y = "Milhas por Galão") +
  scale_color_discrete(name = "Categoria")
```

## Camada de facetas

A partir de agora as camadas são opcionais. Na camada de **facetas** podemos dividir o gráfico em facetas baseadas em variáveis. Como exemplo, vamos criar facetas a partir da variável *cyl*, através da função <code>facet_wrap()</code>:

```{r}
ggplot(data = mpg, mapping = aes(x = displ, y = cty, color = class)) +
  geom_point(alpha = 0.6, size = 3) +
  labs(title = "Relação Consumo e Cilindradas", x = "Cilindradas", y = "Milhas por Galão") +
  scale_color_discrete(name = "Categoria") +
  facet_wrap(~cyl)
```

## Camada de estatística

Na camada de **estatística** é possível aplicar uma curva de regressão através da função <code>stat_smooth()</code>:

```{r}
ggplot(data = mpg, mapping = aes(x = displ, y = cty, color = class)) +
  geom_point(alpha = 0.6, size = 3) +
  labs(title = "Relação Consumo e Cilindradas", x = "Cilindradas", y = "Milhas por Galão") +
  scale_color_discrete(name = "Categoria") +
  facet_wrap(~cyl) +
  stat_smooth(method = "lm")
```

Para fazer mais sentido vamos remover o atributo color da camada estética e, consequentemente, remover a função <code>scale_color_discrete()</code> também:

```{r}
ggplot(data = mpg, mapping = aes(x = displ, y = cty)) +
  geom_point(alpha = 0.6, size = 3) +
  labs(title = "Relação Consumo e Cilindradas", x = "Cilindradas", y = "Milhas por Galão") +
  facet_wrap(~cyl) +
  stat_smooth(method = "lm")
```

Com o atributo <code>method="lm"</code> chamamos uma reta de regressão linear. Para chamar uma curva de regressão não paramétrica substituímos <code>"lm"</code> por <code>"loess"</code>, conforme veremos abaixo. Também vamos remover a camada de facetas para melhorar a visualização:

```{r}
ggplot(data = mpg, mapping = aes(x = displ, y = cty)) +
  geom_point(alpha = 0.6, size = 3) +
  labs(title = "Relação Consumo e Cilindradas", x = "Cilindradas", y = "Milhas por Galão") +
  stat_smooth(method = "loess")
```

Lembrando que é sempre possível alterar as cores do gráfico. Vamos agora pintar os pontos de azul e atribuir a cor vermelha para a curva de regressão:

```{r}
ggplot(data = mpg, mapping = aes(x = displ, y = cty)) +
  geom_point(alpha = 0.6, size = 3, color = "blue") +
  labs(title = "Relação Consumo e Cilindradas", x = "Cilindradas", y = "Milhas por Galão") +
  stat_smooth(method = "loess", color = "red")
```

## Camada de coordenadas

Na camada de **coordenadas** podemos definir os limites do gráfico, por exemplo, através da função <code>coord_cartesian()</code>. Abaixo limitaremos o gráfico entre os valores 3 e 5 do eixo *x*:

```{r}
ggplot(data = mpg, mapping = aes(x = displ, y = cty)) +
  geom_point(alpha = 0.6, size = 3, color = "blue") +
  labs(title = "Relação Consumo e Cilindradas", x = "Cilindradas", y = "Milhas por Galão") +
  stat_smooth(method = "loess", color = "red") +
  coord_cartesian(xlim = c(3,5))
```

## Camada de tema

Como o próprio nome sugere, na camada de *tema* customizamos o gráfico. Vamos agora aumentar o tamanho da fonte do título, dos rótulos e da escala através da função <code>theme()</code>. Aplicaremos também o negrito no título e nos rótulos:

```{r}
ggplot(data = mpg, mapping = aes(x = displ, y = cty)) +
  geom_point(alpha = 0.6, size = 3, color = "blue") +
  labs(title = "Relação Consumo e Cilindradas", x = "Cilindradas", y = "Milhas por Galão") +
  stat_smooth(method = "loess", color = "red") +
  coord_cartesian(xlim = c(3,5)) +
  theme(plot.title = element_text(size = 14, face = "bold"),
        axis.title = element_text(size = 12, face = "bold"),
        axis.text = element_text(size = 12))
```

Para visualizarmos mais algumas funcionalidades, vamos atribuir novamente as cores dos pontos conforme a variável *class*. Removeremos também a camada de **estatística**:

```{r}
ggplot(data = mpg, mapping = aes(x = displ, y = cty, color = class)) +
  geom_point(alpha = 0.6, size = 3) +
  labs(title = "Relação Consumo e Cilindradas", x = "Cilindradas", y = "Milhas por Galão") +
  scale_color_discrete(name = "Categoria") +
  coord_cartesian(xlim = c(3,5)) +
  theme(plot.title = element_text(size = 14, face = "bold"),
        axis.title = element_text(size = 12, face = "bold"),
        axis.text = element_text(size = 12))
```

Agora, de volta à camada de tema, vamos aumentar a fonte da legenda. Atribuiremos também o negrito ao título da legenda:

```{r}
ggplot(data = mpg, mapping = aes(x = displ, y = cty, color = class)) +
  geom_point(alpha = 0.6, size = 3) +
  labs(title = "Relação Consumo e Cilindradas", x = "Cilindradas", y = "Milhas por Galão") +
  scale_color_discrete(name = "Categoria") +
  coord_cartesian(xlim = c(3,5)) +
  theme(plot.title = element_text(size = 14, face = "bold"),
        axis.title = element_text(size = 12, face = "bold"),
        axis.text = element_text(size = 12),
        legend.title = element_text(size = 12, face = "bold"),
        legend.text = element_text(size = 10))
```

E ainda podemos alterar a posição da legenda:

```{r}
ggplot(data = mpg, mapping = aes(x = displ, y = cty, color = class)) +
  geom_point(alpha = 0.6, size = 3) +
  labs(title = "Relação Consumo e Cilindradas", x = "Cilindradas", y = "Milhas por Galão") +
  scale_color_discrete(name = "Categoria") +
  coord_cartesian(xlim = c(3,5)) +
  theme(plot.title = element_text(size = 14, face = "bold"),
        axis.title = element_text(size = 12, face = "bold"),
        axis.text = element_text(size = 12),
        legend.title = element_text(size = 12, face = "bold"),
        legend.text = element_text(size = 10),
        legend.position = c(0.9, 0.7))
```

Também é possível não se preocupar com nada disso e aplicar um tema no gráfico. Para isso, precisamos antes instalar e carregar o pacote *ggthemes*:

```{r, eval=FALSE}
install.packages("ggthemes")
```

```{r}
library(ggthemes)
```

Para listar os temas incluidos no pacote:

```{r}
ls("package:ggthemes")[grepl("theme_", ls("package:ggthemes"))]
```

Escolhi aleatoriamente o <code>theme_economist()</code>. Obviamente não faz sentido manter o código de toda as modificações no tema que fizemos anteriormente, por isso a remoção da função <code>theme()</code>:

```{r}
ggplot(data = mpg, mapping = aes(x = displ, y = cty, color = class)) +
  geom_point(alpha = 0.6, size = 3) +
  labs(title = "Relação Consumo e Cilindradas", x = "Cilindradas", y = "Milhas por Galão") +
  scale_color_discrete(name = "Categoria") +
  coord_cartesian(xlim = c(3,5)) +
  theme_economist()
```

# Construindo um gráfico de barras

A idéia agora é construir um gráfico de barras apresentando alguns outros conceitos que ainda não foram vistos.

## Gráfico de barras ou colunas?

O **gráfico de barras** no *ggplot2* é utilizado para contagem. Digamos que agora queremos contar a quantidade de veículos por fabricante (variável *manufacturer*). Considerando que cada linha do conjunto de dados corresponda a um veículo, a estrutura do gráfico ficaria assim:

```{r}
ggplot(data = mpg, mapping = aes(x = manufacturer)) +
  geom_bar()
```

Observe que, ao contrário do que fizemos no gráfico de dispersão, na camada estética do gráfico de barras só passamos a variável do eixo *x*, já que o eixo *y* corresponde à contagem das observações.

Quanto ao **gráfico de colunas**, este sim necessita de uma variável no eixo *y*. Vamos supor agora que desejamos somar o total de cilindros (variável *cyl*) por categoria (variável *class*). Sei que este gráfico não vai fazer muito sentido, mas a idéia é apenas compreender o funcionamento:

```{r}
ggplot(data = mpg, mapping = aes(x = manufacturer, y = cyl)) +
  geom_col()
```

Agora vamos continuar com o gráfico de barras que já iniciamos:

```{r}
ggplot(data = mpg, mapping = aes(x = manufacturer)) +
  geom_bar(fill = "blue", color = "#636363", alpha = 0.6)
```

Observe que o atributo color, diferentemente do que vimos no gráfico de dispersão, no gráfico de barras indica a cor as bordas da barra. Neste caso passei uma cor em hexadecimal. O atributo *fill* sim corresponde a cor do gráfico.

Com a função <code>scale_y_log10()</code> podemos aplicar a escala logarítmica no gráfico:

```{r}
ggplot(data = mpg, mapping = aes(x = manufacturer)) +
  geom_bar(fill = "blue", color = "#636363", alpha = 0.6) +
  scale_y_log10()
```

Agora vamos retirar a escala logarítmica e aplicar o atributo *fill* na camada estética para colorirmos as barras de acordo com a categoria do veículo (variável *class*):

```{r}
ggplot(data = mpg, mapping = aes(x = manufacturer, fill = class)) +
  geom_bar(color = "#636363", alpha = 0.6)
```

Podemos ainda mudar a posição das barras. Na camada de geometria, ajustando o atributo <code>position="dodge"</code>, podemos deixar as barras posicionadas lado a lado:

```{r}
ggplot(data = mpg, mapping = aes(x = manufacturer, fill = class)) +
  geom_bar(color = "#636363", alpha = 0.6, position = "dodge")
```

E ajustando o atributo <code>position="fill"</code> deixamos as barras proporcionais:

```{r}
ggplot(data = mpg, mapping = aes(x = manufacturer, fill = class)) +
  geom_bar(color = "#636363", alpha = 0.6, position = "fill")
```

Mas vamos voltar as barras para a posição inicial. Para isso basta remover o atributo position ou ajustar <code>position="stack"</code>:

```{r}
ggplot(data = mpg, mapping = aes(x = manufacturer, fill = class)) +
  geom_bar(color = "#636363", alpha = 0.6)
```

Para melhorar a visualização, vamos customizar o título do gráfico e os rótulos dos eixos:

```{r}
ggplot(data = mpg, mapping = aes(x = manufacturer, fill = class)) +
  geom_bar(color = "#636363", alpha = 0.6) +
  labs(title = "Total de veículos por fabricante", x = "Fabricante", y = "Quantidade")
```

E agora vamos alterar o título da legenda. No gráfico de dispersão utilizamos a função <code>scale_color_discrete()</code>, mas com no gráfico de barras o atribulo *fill* que é o responsável pela cor das barras, utilizaremos a função <code>scale_fill_discrete()</code>:

```{r}
ggplot(data = mpg, mapping = aes(x = manufacturer, fill = class)) +
  geom_bar(color = "#636363", alpha = 0.6) +
  labs(title = "Total de veículos por fabricante", x = "Fabricante", y = "Quantidade") +
  scale_fill_discrete(name = "Categoria")
```

Também podemos criar rótulos para a legenda:

```{r}
ggplot(data = mpg, mapping = aes(x = manufacturer, fill = class)) +
  geom_bar(color = "#636363", alpha = 0.6) +
  labs(title = "Total de veículos por fabricante", x = "Fabricante", y = "Quantidade") +
  scale_fill_discrete(name = "Categoria", labels = c("Dois lugares", "Compacto", "Médio", "Minivan", "Pick-up", "Subcompacto", "SUV"))
```

Até as cores podemos alterar. No entanto, vamos precisar utilizar a função <code>scale_fill_manual()</code> ao invés da <code>scale_fill_discrete()</code>:

```{r}
ggplot(data = mpg, mapping = aes(x = manufacturer, fill = class)) +
  geom_bar(color = "#636363", alpha = 0.6) +
  labs(title = "Total de veículos por fabricante", x = "Fabricante", y = "Quantidade") +
  scale_fill_manual(name = "Categoria", 
                    labels = c("Dois lugares", "Compacto", "Médio", "Minivan", "Pick-up", "Subcompacto", "SUV"),
                    values = c("red", "black", "blue", "yellow", "pink", "gray", "brown"))
```

Acho que ninguém gostou das cores que eu escolhi (inclusive eu), mas podemos aplicar uma paleta de cores através do pacote **RColorBrewer**:

```{r, eval=FALSE}
install.packages("RColorBrewer")
```

```{r}
library(RColorBrewer)
```

Para listar as paletas disponíveis:

```{r}
display.brewer.all(colorblindFriendly = TRUE)
```

Escolhi aleatoriamente a paleta *GnBu*. Para aplicarmos utilizaremos o atributo *palette*, mas antes vamos precisar substituir a função <code>scale_fill_manual()</code> por <code>scale_fill_brewer()</code>:

```{r}
ggplot(data = mpg, mapping = aes(x = manufacturer, fill = class)) +
  geom_bar(color = "#636363", alpha = 0.6) +
  labs(title = "Total de veículos por fabricante", x = "Fabricante", y = "Quantidade") +
  scale_fill_brewer(name = "Categoria",
                    labels = c("Dois lugares", "Compacto", "Médio", "Minivan", "Pick-up", "Subcompacto", "SUV"),
                    palette = "GnBu")
```

Um pouco melhor, não?

Agora vamos utilizar a função <code>facet_grid()</code> na camada de facetas. Esta, diferentemente da função <code>facet_wrap()</code> que vimos no exemplo anterior, permite montarmos um grid em função de duas variáveis. No caso iremos utilizar as variáveis *cyl* e *year*:

```{r}
ggplot(data = mpg, mapping = aes(x = manufacturer, fill = class)) +
  geom_bar(color = "#636363", alpha = 0.6) +
  labs(title = "Total de veículos por fabricante", x = "Fabricante", y = "Quantidade") +
  scale_fill_brewer(name = "Categoria",
                    labels = c("Dois lugares", "Compacto", "Médio", "Minivan", "Pick-up", "Subcompacto", "SUV"),
                    palette = "GnBu") +
  facet_grid(year ~ cyl)
```

Na camada de tema a primeira coisa que vamos fazer é alterar a angulação dos textos do eixo *x*, já que estão sobrepostos:

```{r}
ggplot(data = mpg, mapping = aes(x = manufacturer, fill = class)) +
  geom_bar(color = "#636363", alpha = 0.6) +
  labs(title = "Total de veículos por fabricante", x = "Fabricante", y = "Quantidade") +
  scale_fill_brewer(name = "Categoria",
                    labels = c("Dois lugares", "Compacto", "Médio", "Minivan", "Pick-up", "Subcompacto", "SUV"),
                    palette = "GnBu") +
  facet_grid(year ~ cyl) +
  theme(axis.text.x = element_text(angle = 90))
```

Observe que o texto não ficou bem centralizado na escala. Vamos dar um jeito nisso com os atributos *hjust* e *vjust*:

```{r}
ggplot(data = mpg, mapping = aes(x = manufacturer, fill = class)) +
  geom_bar(color = "#636363", alpha = 0.6) +
  labs(title = "Total de veículos por fabricante", x = "Fabricante", y = "Quantidade") +
  scale_fill_brewer(name = "Categoria",
                    labels = c("Dois lugares", "Compacto", "Médio", "Minivan", "Pick-up", "Subcompacto", "SUV"),
                    palette = "GnBu") +
  facet_grid(year ~ cyl) +
  theme(axis.text.x = element_text(angle = 90, hjust = 1, vjust = 0.5))
```

Para finalizar, vamos modificar o tamanho das letras e aplicar alguns negritos nos rótulos dos eixos e no título e na legenda:

```{r}
ggplot(data = mpg, mapping = aes(x = manufacturer, fill = class)) +
  geom_bar(color = "#636363", alpha = 0.6) +
  labs(title = "Total de veículos por fabricante", x = "Fabricante", y = "Quantidade") +
  scale_fill_brewer(name = "Categoria",
                    labels = c("Dois lugares", "Compacto", "Médio", "Minivan", "Pick-up", "Subcompacto", "SUV"),
                    palette = "GnBu") +
  facet_grid(year ~ cyl) +
  theme(axis.text.x = element_text(angle = 90, hjust = 1, vjust = 0.5, size = 9),
        axis.text.y = element_text(size = 10),
        axis.title = element_text(size = 12, face = "bold"),
        plot.title = element_text(size = 14, face = "bold"),
        legend.title = element_text(size = 12, face = "bold"),
        legend.text = element_text(size = 10))
```

E agora vamos alterar a fonte e aplicar negrito nos textos das facetas:

```{r}
ggplot(data = mpg, mapping = aes(x = manufacturer, fill = class)) +
  geom_bar(color = "#636363", alpha = 0.6) +
  labs(title = "Total de veículos por fabricante", x = "Fabricante", y = "Quantidade") +
  scale_fill_brewer(name = "Categoria",
                    labels = c("Dois lugares", "Compacto", "Médio", "Minivan", "Pick-up", "Subcompacto", "SUV"),
                    palette = "GnBu") +
  facet_grid(year ~ cyl) +
  theme(axis.text.x = element_text(angle = 90, hjust = 1, vjust = 0.5, size = 9),
        axis.text.y = element_text(size = 10),
        axis.title = element_text(size = 12, face = "bold"),
        plot.title = element_text(size = 14, face = "bold"),
        legend.title = element_text(size = 12, face = "bold"),
        legend.text = element_text(size = 10),
        strip.text = element_text(size = 10, face = "bold"))
```

# Considerações finais

Trabalhar com o *ggplot2*, embora sua estrutura lógica simples de entender, no início pode ser um pouco complicado pelo fato de se tratar de uma biblioteca com sintaxe particular, no entanto, com um pouco de persistência a fluência surge. Comigo foi assim no início, hoje utilizo o *ggplot2* até para os gráficos mais simples.

Por mais que o conteúdo deste artigo tenha até ficado um pouco extenso, garanto que o *ggplot2* é muito mais abrangente. Portanto, recomendo explorar a [documentação](https://ggplot2.tidyverse.org/) e a [cheat sheet](https://rstudio.com/wp-content/uploads/2016/03/ggplot2-cheatsheet-portuguese.pdf) e praticar.

*[Clique aqui](https://drive.google.com/drive/folders/1qYpiLthJ1X8QSNRw9yTN_i7r-ceid_ON?usp=sharing) para baixar o script que utilizei nos exemplos.*

# Referências e links úteis

* [https://ggplot2.tidyverse.org](https://ggplot2.tidyverse.org)
* [https://github.com/rstudio/cheatsheets/blob/master/data-visualization-2.1.pdf](https://github.com/rstudio/cheatsheets/blob/master/data-visualization-2.1.pdf)
* [https://rstudio.com/wp-content/uploads/2016/03/ggplot2-cheatsheet-portuguese.pdf](https://rstudio.com/wp-content/uploads/2016/03/ggplot2-cheatsheet-portuguese.pdf)
* [http://leg.ufpr.br/~walmes/cursoR/data-vis/03-vis-ggplot2.html](http://leg.ufpr.br/~walmes/cursoR/data-vis/03-vis-ggplot2.html)
* [https://www.datanovia.com/en/lessons/introduction-to-ggplot2/](https://www.datanovia.com/en/lessons/introduction-to-ggplot2/)
* [https://www.science-craft.com/2014/07/08/introducing-the-grammar-of-graphics-plotting-concept/](https://www.science-craft.com/2014/07/08/introducing-the-grammar-of-graphics-plotting-concept/)
* [https://oestatistico.com.br/a-gramatica-dos-graficos/](https://oestatistico.com.br/a-gramatica-dos-graficos/)
