---
title: Traduzindo instruções SQL para R utilizando o dplyr
author: acsjunior
date: '2019-05-26'
slug: []
banner: img/banners/dplyr.jpg
categories:
  - tutoriais
tags:
  - r
  - linguagem r
  - sql
  - dplyr
  - tidyverse
  - data wrangling
---
```{r setup, include=FALSE}
knitr::opts_chunk$set(echo = TRUE, message = FALSE, warning = FALSE)
```

Quando comecei a programar em R a minha principal referência para manipulação de dados era a linguagem SQL. Por conta disso, diante de determinadas necessidades, eu desenvolvia a solução "pensando" em SQL e depois traduzia para R, mais ou menos como fazemos quando estamos aprendendo um novo idioma.

É claro que, com a prática, veio a fluência, entretanto, conhecer o pacote **dplyr** fez total diferença.

# O que é o dplyr?

De acordo com a definição da própria [documentação](https://dplyr.tidyverse.org/), **dplyr** é uma gramática de manipulação de dados, que fornece um conjunto de verbetes que ajudam a resolver os desafios mais comuns de manipulação de dados.

# Mãos à obra

Abaixo vou demonstrar algumas das principais funcionalidades deste poderoso pacote, fazendo um paralelo com a linguagem SQL para facilitar a absorção.

## Dataset

O conjunto de dados que irei utilizar é o **gapminder**, que pode ser obtido através da biblioteca que possui o mesmo nome.

```{r}
library(gapminder)
```

```{r}
head(gapminder)
```

## Select

A função <code>select()</code> permite escolher variáveis específicas do conjunto de dados.

Escolhendo as variáveis *country* e *pop*:
```{r}
library(dplyr)
```

```{r}
gapminder %>%
  select(country, pop) %>%
  head()
```

Instrução similar em SQL:

```{sql, eval=FALSE}
SELECT country, pop FROM gapminder
```

## Arrange

Com a função <code>arrange()</code> podemos ordenar os dados em função de uma ou múltiplas variáveis.

Ordenando a instrução anterior pelo país (ordem decrescente) e pela população (ordem crescente):

```{r}
gapminder %>%
  select(country, pop) %>%
  arrange(desc(country), pop) %>%
  head()
```

Instrução similar em SQL:

```{sql, eval=FALSE}
SELECT country, pop FROM gapminder
ORDER BY country DESC, pop
```

## Filter

Com a função <code>filter()</code> podemos filtrar os dados em função de uma ou múltiplas condições.

Obtendo somente as observações onde o continente é Europa e o ano é 1982:

```{r}
gapminder %>%
  filter(continent == "Europe", year == 1982) %>%
  head()
```

Instrução similar em SQL:

```{sql, eval=FALSE}
SELECT * FROM gapminder 
WHERE continent = "Europe" AND year = 1982
```

## Summarize

A função <code>summarize()</code> nos permite resumir os dados em um único valor.

Obtendo a soma da expectativa de vida e a média do PIB per capita:
```{r}
gapminder %>%
  summarise(SomaExpVida = sum(lifeExp), MediaPib = mean(gdpPercap)) %>%
  head()
```

Instrução similar em SQL:

```{sql, eval=FALSE}
SELECT 
  SUM(lifeExp) AS SomaExpVida, 
  AVG(gdpPercap) AS MediaPib 
FROM gapminder
```

## Group_by

Com a função <code>group_by()</code> podemos agrupar os dados resumidos em função de uma ou mais variáveis.

Agrupando a instrução anterior por ano, filtrando somente as observações referentes ao continente asiático e colocando o ano em ordem decrescente.
```{r}
gapminder %>%
  filter(continent == "Asia") %>%
  group_by(year) %>%
  summarise(SomaExpVida = sum(lifeExp), 
            MediaPib = mean(gdpPercap)) %>%
  arrange(desc(year))
```

Instrução similar em SQL:

```{sql, eval=FALSE}
SELECT 
  year,
  SUM(lifeExp) AS SomaExpVida, 
  AVG(gdpPercap) AS MediaPib 
FROM gapminder
WHERE continent = "Asia"
GROUP BY year
ORDER BY year DESC
```

## Mutate

A função <code>mutate()</code> nos permite adicionar novas variáveis em função de variáveis já existentes

Dividindo a população por 2 e atribuindo o resultado a uma nova variável chamada *pop2*.

```{r}
gapminder %>%
  mutate(pop2 = pop/2) %>%
  head()
```

Instrução similar em SQL:

```{sql, eval=FALSE}
SELECT *, pop/2 AS pop2 FROM gapminder
```

## Família Join

As funções da família join permitem associar os dados de duas tabelas.

Para ajudar com o exemplo, criei dois pequenos conjuntos de dados:

```{r}
atletas_gols <- data.frame(
  atleta = c("Everaldo", "Artur", "Marcinho", "Daniel Amorim"),
  gols = c(3, 2, 2, 1)
)

atletas_gols
```

```{r}
atletas_clubes <- data.frame(
  atleta = c("Eduardo Sasha", "Artur", "Marcinho", "Everton", "Everaldo", "Daniel Amorim"),
  clube = c("Santos", "Bahia", "Fortaleza", "Grêmio", "Chapecoense", "Avaí"),
  posicao = c(4, 11, 14, 16, 17, 18)
)

atletas_clubes
```

A função <code>left_join()</code> retorna todos os dados do primeiro dataset (left) associados dados correspondentes do segundo (right).

Obtendo os dados dos atletas do primeiro dataset associados aos respectivos clubes, filtrando somente os atletas que marcaram mais de um gol:

```{r}
atletas_gols %>%
  left_join(atletas_clubes, by="atleta") %>%
  select(atleta, gols, clube) %>%
  filter(gols > 1) 
```

Instrução similar em SQL:

```{sql, eval=FALSE}
SELECT 
  atletas_gols.atleta,
  atletas_gols.gols,
  atletas_clubes.clube
FROM atletas_gols
LEFT JOIN atletas_clubes
ON atletas_gols.atleta = atletas_clubes.atleta
WHERE atletas_gols.gols > 1
```

A família join ainda possui as funções <code>inner_join()</code>, <code>full_join()</code>, <code>right_join()</code> e mais algumas outras.

# Conclusão

O objetivo deste post foi demonstrar as principais funcionalidades do **dplyr**, comparando com instruções similares em SQL, no entanto, é válido ressaltar que este pacote é muito mais abrangente. A dica é explorar a [documentação](https://dplyr.tidyverse.org/), que é bem explicativa, e manter [esta cola](https://github.com/rstudio/cheatsheets/blob/master/data-transformation.pdf) sempre por perto.

*[Clique aqui](https://drive.google.com/drive/folders/1PfdfAmo4KddcKjrNoUffDo4Nor5dtk1T?usp=sharing) para baixar o script que utilizei nos exemplos.*